臺灣高雄地方法院民事判決　　　　　　 93年度簡上字第239號
　上　訴　人　乙○○原名孫晨.
　訴訟代理人　王國論律師
　　　　　　　康進益律師
　被上訴人　　甲○○
當事人間請求給付借款事件，上訴人對於民國９２年４月１７日
本院高雄簡易庭９２年雄簡字４５６號民事簡易判決提起上訴，
暨被上訴人於二審程序擴張訴之聲明，本院於民國９４年３月３
日辯論終結，判決如左：
    主　　　文
原判決關於命上訴人給付被上訴人超過「新台幣貳拾陸萬元及自
民國８３年８月２８日起到清償日止，按年息百分之５計算之利
息」部分，暨超過上開部分之假執行之宣告，均廢棄。
右廢棄部分被上訴人在第一審簡易之訴及假執行之聲請均駁回。
其餘上訴駁回。
上訴人應再給付被上訴人新台幣柒萬元，及自民國８３年８月２
８日起到清償日止，按年息百分之５計算之利息。
被上訴人其餘擴張之訴駁回。
第一、二審訴訟費用（含擴張之訴）由上訴人負擔３６分之３３
，餘由被上訴人負擔。
    事實及理由
壹、程序方面：
一、被上訴人於上訴人提起簡易訴訟程序第二審上訴時，依其原
    主張之訴訟標的，就未曾由第一審判決之金額，擴張其起訴
    之聲明，揆諸民事訴訟法第四百三十六條之一第三項、第四
    百四十六條第一項但書、第二百五十六條第一項二款、三款
    規定，應為法之所許，殊不因被上訴人未對第一審判決提起
    上訴，即將擴張「起訴」之聲明與擴張「上訴」之聲明混為
    一談，而謂被上訴人於簡易訴訟第二審程序，就該未曾由第
    一審判決之金額不得為聲明之擴張（最高法院８８年台上字
    第２５８２號判決意旨）。按被上訴人於第二審程序，主張
    「民國８３年５月２７日，孫肇輝是開立附表１、２所示本
　　票各一紙，向被上訴人借款３６萬元，卻均未依約定於８３
 　 年８月２７日清償。故請求判決上訴人應再給付被上訴人１
　　０萬元及自８３年８月２８日起，按年息百分之５計算之利
　  息。」，爰依被上訴人主張３６萬元應為同一筆借款，此為
    上訴人所不爭執，且依卷附提款明細及證人羅沈美雲之證述
    ，應該幾乎是同日同時出借，清償期亦相同，故應認是同一
    筆借款，因此與起訴時之訴訟標的相同，而屬於擴張應受判
    決事項之聲明，稽諸首開規定，應得為之，於法並無不合。
二、本件訴訟，經本院高雄簡易庭於９２年４月１７日以９２年
    雄簡字第４５６號判決，並於９２年６月１７日以上訴逾期
    為由，裁定駁回孫晨洋之上訴。嗣經抗告後，本院於９２年
    ８月７日以９２年簡抗字第１７號裁定，廢棄原駁回上訴之
    裁定，併發回本院高雄簡易庭。詎於廢棄發回後，本院高雄
    簡易庭原本應將全案送交二審審理，卻未送二審而誤分案（
    ９２年雄簡更一字第３）重新審理，更於９３年２月２５日
    以９２年雄簡更一字第３號，就同一事件重複判決，暨於該
    違法程序中所為之訴訟追加予以判決。之後，經本院於９３
　  年８月２０日以９３年簡上字第９６號，將９２年雄簡更一
    字第３號判決廢棄後，發回本院高雄簡易庭。故本件訴訟之
    第一審判決，應為本院高雄簡易庭於９２年４月１７日之９
　　２年雄簡字第４５６號判決，而非９３年２月２５日之９２
 　 年雄簡更一字第３號，核先敘明。
貳、被上訴人方面：
一、於原審起訴時之主張及陳述：上訴人之父孫肇輝於８３年５
    月２７日向被上訴人借款新台幣（下同）２６萬元，約定於
    ８３年８月２７日清償，並交付其所開立如附表１所示「票
    號ＴＨＯ一一八Ｏ五號、面額２６萬元、到期日８３年８月
    ２７日之本票」一紙予被上訴人。然上訴人之父親孫肇輝並
    未如期清償，爰因孫肇輝於８８年４月２日過世，上訴人是
    孫肇輝之子，依法繼承孫肇輝積欠被上訴人之債務，然經被
    上訴人催告，上訴人仍未返還上開借款。為此，依消費借貸
    及票據關係起訴，請求擇一判決上訴人應給付被上訴人２６
    萬元，及自８３年８月２７日起，按年息百分之５計算之利
    息，並願供擔保，請求宣告假執行。
二、於本院二審程序，請求判決上訴駁回，並補稱：「引用在９
    ２年雄簡更一字第３號案件之陳述」（詳如後述）。更主張
    「原審起訴時，上訴人雖主張孫肇輝向上訴人借款２６萬元
　　，但經上訴人向大寮鄉農會調出明細表並找出附表２之本票
　　，可知８３年５月２７日，孫肇輝是開立附表１、２所示本
　　票各一紙，向被上訴人借款３６萬元，均未依約定於８３年
　　８月２７日清償。」，為此擴張起訴之聲明，依消費借貸，
　  請求判決上訴人應再給付被上訴人１０萬元及自８３年８月
    ２８日起，按年息百分之５計算之利息。
三、被上訴人在９２年雄簡更一字第３號案件之陳述：
１、孫肇輝於８３年５月２７日，是向被上訴人借款３６萬元，
    被上訴人則係委由姐姐即訴外人羅沈美雲，自被上訴人以高
    壹房屋仲介行名義所開立之高雄縣大寮鄉農會後庄分部帳號
    ○六八三四─三○號活期存款帳戶內，分二次共提領３３萬
    元，而由上訴人在位於高雄縣大寮鄉○○路三之一號代書事
    務所內，當場交付扣除約定之利息３萬元後，將餘款３３萬
    元交予孫肇輝。並約定於８３年８月２７日清償，暨由孫肇
    輝當場開立附表一１、２所示之本票各乙紙交予被上訴人。
２、嗣於８３年７月２１日，孫肇輝告知無法依約清償上開債務
    ，被上訴人乃要求設定抵押權作為擔保，經孫肇輝同意，並
    交付土地所有權狀４紙、印鑑證明１紙及戶籍謄本１紙，然
    事後孫肇輝並未交付印鑑章及登記規費等費用，致未辦妥抵
    押權設定登記。
３、被上訴人雖為代書，但並未從事放款業務，而只是代辦銀行
    貸款業務。因前揭權狀所示之土地，孫肇輝僅有部分持分，
    才會拿多紙權狀給被上訴人。
４、被上訴人並未幫孫肇輝辦理過代書業務，僅孫肇輝有時會來
    詢問問題而已。之前被上訴人既曾向孫肇輝催討，但孫肇輝
    一再推諉，後來上訴人才知道孫肇輝已死亡，為此才改向繼
    承人提起訴訟。
參、上訴人方面：
一、於原審並未到庭聲明及陳述，上訴時陳稱：
１、被上訴人依票據關係所為之請求，應已罹於時效。又被上訴
    人應未交付任何借款予孫肇輝，故依消費借貸之法律關係請
    求，應屬無據。
２、引用在９２年雄簡更一字第３號案件之陳述（詳如後述），
３、又因被上訴人已依假執行判決，先扣取上訴人帳戶內之１４
    萬５千零５５元，為此併依民事訴訟法第３９５條第２項規
    定，請求命被上訴人一併返還。
４、為此，於上訴程序，聲明：「原判決廢棄。右廢棄部分，被
    上訴人第一審之訴駁回。被上訴人應給付上訴人１４萬５千
    零５５元及自９２年７月３１日起到清償日止，按年息百分
    之５計算之利息。」。暨另聲明，請求判決擴張之訴駁回。
二、上訴人在９２雄簡更一字第３號案件之陳述：
１、系爭本票雖確係孫肇輝之簽名，但本票上之到期日，均係原
    告偽造以橡皮圖章蓋上，孫肇輝簽發票據絕無此習慣。又孫
　　肇輝於８８年４月２日遭人謀害而亡，迄今仍是懸案未破。
　  又被上訴人並未舉證證明曾向孫肇輝催討借款，設若本件借
    款為真，被上訴人豈會始終未向孫肇輝或上訴人催討。
２、被上訴人係執業代書，並兼作仲介民間金錢借貸。若孫肇輝
    係為辦理抵押權設定才交付１５７７號、１５７６號土地權
    狀等物予被上訴人，則豈有未辦妥抵押權設定之理，且３６
    萬元之債權，又何須以四筆土地擔保。因此被上訴人所提出
    之土地權狀等物，絕非作為向被上訴人借款之質押物，充其
    量僅顯示孫肇輝曾委託被上訴人辦理某代書業務。更何況，
    被上訴人所提出之權狀中之高雄市○○區○○段一六九五地
    號土地，係經被上訴人代書事務所仲介，向張水旺、吳天明
    等人借款一千七百萬元，此於孫肇輝過逝前即曾告知上訴人
    。而同段一五七七等地號，亦已向台灣人壽保險股份有限公
    司借款，而不是向被上訴人借款（嗣於二審時更補稱），上
    開１５７７號、１５７６號土地，於８２５年間已遭鈞院拍
    賣。
３、被上訴人先主張借款為２６萬元，又改稱是借３６萬，雖有
    提出提款明細，但如何能證所提領之款項是交給孫肇輝，所
    謂提款紀錄，應該只是應係臨訟拼成。
４、綜上所述，孫肇輝應未向被上訴人借款，而係被上訴人背信
    、侵占孫肇輝所交付之物未還。
肆、得心證之理由：
一、按票據上之權利，對本票發票人自到期日起算，見票即付之
    本票自發票日起算，三年間不行使，因時效而消滅，票據法
    第二十二條第一項定有明文。本件系爭本票之發票日均為８
    ３年５月２７日、到期日均為８３年８月２７日，有系爭本
    票二紙在卷可按，而原告迄於９２年２月６日始向本院提起
    訴訟，據以為向上訴人請求，又被上訴人雖陳稱：伊之前曾
    數度向孫肇輝請求云云，然此為上訴人所否認，被上訴人亦
    無法舉證以證其說。準此，上訴人辯系爭本票早已逾３年之
    時效期間，應屬可採。惟被上訴人已於本院審理中陳明其依
    據票據及消費借貸之法律關係起訴請求給付２６萬元，惟只
    請求法院選擇其中一訴訟標的有理由而為判決（亦即為選擇
    訴之合併），而擴張明部分，依書狀之意旨，應該只是依消
    費借貸契約請求。從而，本件應審究被上訴人是否得本於消
    費借貸法律關係向上訴人請求，併此敘明。
二、本件被上訴人主張其執有上訴人之父孫肇輝所簽發之如附表
    １、２所示之本票，屆期未獲兌現，孫肇輝於８８年４月２
    日過世，而由上訴人依法為概括繼承等事實，業據被上訴人
    提出本票、繼承系統表各一紙、戶籍謄本二份為證，及有本
    院查詢簡答表、本院９２年２月２６日（９２）雄院貴民愛
    行字第１０４１８號函各一份在卷可稽，堪信為真實。又上
    訴人雖另稱：系爭本票之到期日欄之日期應係以橡皮圖章加
    蓋，此與孫肇輝之開票習慣不符云云，然本票未載到期日者
    ，視為見票即付，票據法第一百二十條第二項定有明文，是
    本票之到期日並非絕對必要記載事件，因此被上訴人實無偽
    造本票日期之必要，上訴人既未舉其他證據，本院難認系爭
    本票上之到期日係遭被上訴人所偽造，暨難認系爭本票欠缺
    必要記載事而無效。從而，本案應查明者，為「８３年５月
    ２７日，孫肇輝簽立附表１、２所示本票時，是否有被上訴
    人借款，及實際上之借款金額」。
三、經查：本件被上訴人主張孫肇輝向其借款等事實，業據其提
    出本票二紙為證，而證人即被上訴人之姐羅沈美雲，於９２
    年１１月１２日於原審證稱：當時伊與原告（即被上訴人）
    共同從事代書業務，於８３年５月２７日，原告寫好提款單
    ，請伊幫他自高壹房屋仲介行帳戶內領錢，一次領３萬元、
    另一次領３０萬元，是同一天領二次，伊確見原告將所領取
    之３３萬元當場交予孫肇輝，並由孫肇輝寫本票交等語（參
    ９２年雄簡更一字第３號卷４８筆錄）。且依大寮鄉農會交
    易明細表（附於９２年雄簡更一字第３號卷３８、３９頁）
    所示，確有８３年５月２７日，提領３萬元及３０萬元現金
    之紀錄，核與證人羅沈美雲所述相符，且此日期亦與附表１
    、２所示本票票載之發票日期相同。至於何時及如何行使債
    權，及是否提起訴訟，原即為債權人之權利，本院難僅因此
    即遽認債權不存在。又就何以被上訴人會持有各該土地權狀
    一事，兩造所述雖亦有不同，但退一步言之，縱認各該權狀
    是因委託被上訴人辦理其他事務而交付，也不能因此即遽認
    證人之證述及前揭各該證據均不足採。從而，應認孫肇輝確
    於８３年５月２７日簽立附表１、２所示本票，向被上訴人
    借款，及約定以８３年８月２７日為清償期。惟參酌上開大
    寮鄉農會交易明細表、被上訴人及證人羅沈美雲之陳述，應
    認為實際上當日是預扣３萬元後，僅交付３３萬元予孫肇輝
    。
四、綜上所述，本件被上訴人與孫肇輝約定借款３６萬元，但實
    際上先扣除３萬元，僅交付３３萬元予孫肇輝，應認該預扣
    之３萬元，為民法第２０６條所謂以折扣方法巧取利益，屬
    違反禁止規定，被上訴人自不得請求上訴人給付，亦即被上
    人所得請求返還之借款本金僅為３３萬元。又被上訴人與孫
    肇輝約定之清償期既為８３年８月２７日，則應自８３年８
    月２８日起算遲延利息，原審自８３年８月２７日起算遲延
    利息，容有錯誤。從而，原審因上訴人未到庭主張時效抗辯
    ，而依被上訴人起訴時之聲明，援引票據上之法律關係，命
    上訴人給付被上訴人２６萬元，及自８３年８月２８日起至
    清償日止，按週年利率百分之５計算之利息，及依職權宣告
    假執行，其判決理由雖因上訴人於二審程序到院主張時效抗
    辯而有不當，但依消費借貸之法律關係，仍應認原審就此部
    分為上訴人敗訴判決為正當。上訴意旨求予廢棄改判，及主
    張「因被上訴人已依原審之假執行判決，先扣取上訴人帳戶
    內之１４萬５千零５５元，併依民事訴訟法第３９５條第２
    項，請求命被上訴人應給付上訴人１４萬５千零５５元及自
    ９２年７月３１日起到清償日止，按年息百分之５計算之利
    息。」，均無理由，應予駁回。至於被上訴人逾上開部分之
    請求（即２６萬元本金於８３年８月２７日當日所生之利息
    ），既非正當，不應准許，原審就此部分為上訴人敗訴判決
    ，自有未洽，上訴意旨指摘原判決此部分不當，求予廢棄改
    判，為有理由，應由本院連同假執行宣告部分並予以廢棄，
    並改判如主文第二項所示。又就被上訴人擴張聲明部分，其
    中被上訴人請求上訴人應再給付被上訴人７萬元（即３３萬
    元減２６萬元）及自８３年８月２８日起至清償日止，按週
    年利率百分之５計算之利息部分，為有理由，逾此部分之請
    求，則無理由，應予駁回，為此判決如主文第四項、五項所
    示。
伍、據上論結：本件上訴及擴張之訴，均一部有理由，一部為無
    理由，依民事訴訟法第四百三十六條之一第三項、第四百四
    十九條第一項及第二項、第四百五十條、第七十九條，判決
    如主文。
中　　華　　民　　國　　94　　年　　3　　月　　24 　　日
                  民事第二庭    審判長法官  楊富強
                  　　　　　　　法　　　官  蘇雅慧
                  　　　　　　　法　　　官　洪碩垣
正本係照原本作成。
本判決不得上訴。
中　　華　　民　　國　　94　　年　　3　　月　　29 　　日
                                法院書記官  光聰
┌─────────────────────────────────┐
│附表（本票） 　                                                   │
├──┬──────┬───┬─────┬──────┬──────┤
│編號│ 票 面 金 額│發票人│票據號螞  │票載發票日  │票載到期日  │
│    │  （新臺幣）│      │          │　　　      │            │
├──┼──────┼───┼─────┼──────┼──────┤
│１  │２６萬　　　│孫肇輝│０１１８０│８３年５月２│８３年８月２│
│    │            │      │５        │７日        │７日        │
├──┼──────┼───┼─────┼──────┼──────┤
│２  │１０萬　　　│同右  │０１１８０│同右        │同　　　右  │
│    │            │      │４        │            │            │
├──┴──────┴───┴─────┴──────┴──────┤
│註：右揭二紙本票，均免除作成拒絕證書。                            │
└─────────────────────────────────┘
